【裁判字號】    95,訴,1413
【裁判日期】    951221
【裁判案由】    毒品危害防制條例
【裁判全文】
臺灣高雄地方法院刑事判決              95年度訴字第1413號
公  訴  人  臺灣高雄地方法院檢察署檢察官
被      告  乙○○
上列被告因違反毒品危害防制條例案件，經檢察官提起公訴（95
年度毒偵字第664 號），本院判決如下：
    主  文
乙○○持有第一級毒品，處有期徒刑貳月，如易科罰金，以銀元
佰元（即新臺幣玖佰元）折算壹日。扣案海洛因壹包（不含包
裝袋，淨重零點伍捌公克）沒收銷燬之；盛裝上開海洛因包裝袋
壹只，沒收之。又施用第二級毒品，處有期徒刑肆月，如易科罰
金，以銀元佰元（即新臺幣玖佰元）折算壹日。應執行有期徒
刑伍月，如易科罰金，以銀元佰元（即新臺幣玖佰元）折算壹
日。扣案海洛因壹包（不含包裝袋，淨重零點伍捌公克）沒收銷
燬之；盛裝上開海洛因包裝袋壹只，沒收之。
    事  實
一、乙○○前因施用毒品案件違反毒品危害防制條例案件，經依
    本院89年度毒聲字第7649號裁定執行觀察勒戒，嗣因無施用
    傾向，於民國89年11月2 日釋放。詎其仍未戒除毒品，明知
    毒品危害防制條例第2 條第2 項第1 款、第2 款所定之第一
    級毒品海洛因、第二級毒品甲基安非他命，不得持有、施用
    ，竟於94年9 月28日下午6 時許，在高雄市左營區○○○路
    前向姓名年籍均不詳綽號「博仔」之成年男子，以新台幣（
    下同）500 元之價格購買海洛因1 包（包裝袋重0.17公克，
    淨重0.58公克）而持有之。另基於施用第二級毒品之犯意，
    在上開觀察勒戒釋放後5 年內，於94年10月6 日下午8 時30
    分採尿回溯120 小時內之某時，在不詳地點，以不詳方式施
    用第二級毒品甲基安非他命1 次，嗣經警於94年10月6 日下
    午5 時30分許，在高雄市苓雅區○○○路62巷5 號前查獲，
    並扣得乙○○所有之海洛因1 包，嗣得乙○○同意後，採集
    其尿液送鑑，結果呈甲基安非他命陽性反應，始悉上情。
二、案經高雄市政府警察局苓雅分局報告臺灣高雄地方法院檢察
    署檢察官偵查起訴。
    理  由
一、訊據被告乙○○對於持有第一級毒品海洛因之事實固供承不
    諱，惟否認有何施用第二級毒品犯行，辯稱：伊並未施用甲
    基安非他命云云，惟查：
(一)、持有第一級毒品部分：被告上揭持有第一級毒品海洛因之事
    實，迭據其於警詢、偵查及本院審理時均坦承不諱，扣案白
    色粉末1 包，經鑑定後確屬第一級海洛因無誤，有法務部調
    查局95年1 月9 日調科壹字第220021877 號鑑定通知書附卷
    可憑（見95年度毒偵字第664 號偵查卷宗第5 頁）。被告此
    部份犯行，應可認定。
(二)、施用第二級毒品部分：
１、被告於94年10月6 日下午8 時30分許於苓雅分局福德二所經
    警採集其尿液，先後送經高雄市立凱旋醫院、高雄醫學大學
    以酵素免疫分析初步檢驗，復以氣象層析質譜儀法確認檢驗
    鑑定結果，均係呈甲基安非他命陽性反應，分別有高雄市立
    凱旋醫院94年10月24日、高雄醫學大學附設中和紀念醫院95
    年7 月4 日9507-1濫用藥物尿液檢驗報告各1 紙在卷可稽。
２、按尿液檢驗結果之正確性受到諸多因素之影響，如檢體簽收
    、處理、分析、文件處理及各檢體驗單位所訂定之CUTOFFVA
    -LUE（或閾值）不同等，均會影響到最後結果之判讀，目前
    尿液中煙毒之檢驗方法分述如下：一般實驗室接到尿液煙毒
    檢驗申請時，第一步驟為利用免疫分析法做初步篩檢，如篩
    檢濃度小於CUTOFFVALUE 即判讀為陰性反應；如篩檢濃度大
    於CUTOFFVALUE ，則必須進一步做確認試驗，確認試驗方法
    之原理須異於篩檢方法之原理，確認試驗方法目前國內常用
    的方法計有免疫學分析法、TOXI-LAB（毒物層析法）、GC（
    氣體色層分析法）、GC/MS （氣體層析質譜儀分析法），依
    各實驗單位設備不同，選用方法而有不同，其精密度依次為
    GC/MS 優於GC優於TOXI-LAB。再者，所謂「氣相層析質譜儀
    」包括「氣相層析儀」及「質譜儀」二部分，在「氣相層析
    儀」部分，其方法為將物質氣化後，再經分析管分離，由於
    各種物質之沸點及對管柱之吸附力不同，在經過檢測器（de
    tector）測定後，表現出不同的滯留時間（retension time
    ），利用滯留時間來判定是何種物質；而「質譜儀」部分為
    檢測器，能將物質撞擊成碎片，記錄其質譜圖，因每個化合
    物之鍵結能力不同，故不同之物質會有其特定之質譜圖，因
    此在物質之判斷上有若指紋鑑定，因此，理論上如果扣除人
    為因素（例如檢體之間的污染）不予列計者，氣相層析質譜
    儀之精確度接近百分之百。本件送鑑之尿液，係經警提供乾
    淨尿瓶，由被告親自排放後，當面封緘，業據被告於警詢時
    陳述明確（見警卷第3 頁）。是以，本件扣案尿液確屬被告
    所有，並無遭其他尿液污染之情，應無疑義。本件扣除人為
    因素及排除偽陽性反應產生可能之情形下，足資認定被告確
    有施用甲基安非他命之犯行。
３、又參諸文獻Clarke’s Isolation and Indentification of
    Drugs 乙書第二版記述：施用甲基安非他命後24小時內，約
    有施用劑量之70% 由尿液排出，施用後於尿液中排出之最長
    時限，受施用劑量、施用方式、個人體質及其代謝情況等因
    素影響，因個案而異，一般可檢出之最長時間為甲基安非他
    命服用後1 至5 天，此有行政院衛生署管制藥品管理局（下
    稱管制藥品管理局）92年12月2 日管檢字第0920009990號函
    可參，是被告有於前揭為警採尿前120 小時（即5 日）內，
    施用第二級毒品甲基安非他命之犯行。至檢察官雖以上開為
    警採尿前回溯48小時內之某時，為認定被告施用第二級毒品
    甲基安非他命之犯罪時間，然依前揭行政院衛生署管制藥品
    管理局之函釋說明，一般可檢出施用海洛因之時間最長為5
    天，是故，本件被告既否認犯行，無從比對其自白以佐證犯
    罪之時點，自不宜將被告施用毒品之犯行限縮於為警採尿前
    之48小時內，以免有所疏漏，附此敘明。
４、綜上，被告施用甲基安非他命之犯行，應可認定，已如前述
    ，其空言否認此部份犯行，顯無足採，事證明確，應依法論
    科。
５、被告前因施用毒品違反毒品危害防制條例案件，經依本院89
    年度毒聲字第7649號裁定執行觀察勒戒，嗣因無施用傾向，
    於89年11月2 日釋放，有臺灣高等法院被告前案紀錄表在卷
    可稽，其於觀察勒戒釋放後5 年內，再為本次施用毒品犯行
    ，應依法論科。
二、新舊法比較：
１、罰金刑部分：按行為後法律有變更者，適用行為時之法律。
    但行為後之法律有利於行為人者，適用最有利於行為人之法
    律，刑法第2 條第1 項定有明文。查被告行為後，刑法業於
    95年7 月1 日修正公布施行，而修正後之刑法第33 條 第5
    款規定「罰金：新臺幣1000元以上，以百元計算之」，與修
    正前之刑法第33條第5 款規定「罰金：1 元以上」相較，刑
    法分則或特別刑法中關於有罰金刑之規定者，在修法前最低
    度之法定刑係銀元1 元即新臺幣3 元，而在修法後則係新臺
    幣1000元，比較修正前後之規定，修正後之規定較不利於行
    為人，是若行為人所犯罪行之法定刑有罰金刑者，即應依刑
    法第2 條第1 項前段規定，依行為人行為時即修正前之規定
    處斷，本件被告所犯毒品危害防制條例第11條第1 項之罪，
    其法定刑中有罰金刑，揆諸上開說明，自應適用修正前之規
    定處斷。
２、易科罰金部分：按本件被告犯罪時之刑法第41條第1 項前段
    規定：「犯最重本刑為5 年以下有期徒刑以下之刑之罪，而
    受6 個月以下有期徒刑或拘役之宣告，因身體、教育、職業
    、家庭之關係或其他正當事由，執行顯有困難者，得以1 元
    以上3 元以下折算一日，易科罰金」，又被告行為時之易科
    罰金折算標準，修正前之罰金罰鍰提高標準條例第2 條（現
    已刪除）規定，就其原定數額提高為100 倍折算1 日，則本
    件被告行為時之易科罰金折算標準，應以銀元100 元以上
    300 元以下折算1 日，經換算為新臺幣後，應以新臺幣300
    元以上900 元以下折算1 日。惟95年7 月1 日修正公布施行
    之刑法第41條第1 項前段則規定：「犯最重本刑為5 年以下
    有期徒刑以下之刑之罪，而受6 個月以下有期徒刑或拘役之
    宣告者，得以新臺幣1000元、2000元或3000元折算1 日，易
    科罰金」，比較修正前後之易科罰金折算標準，修正後之規
    定較不利於被告，故應依刑法第2 條第1 項前段，適用被告
    行為時即修正前之規定，就被告上開宣告之刑，定其易科罰
    金之折算標準。
３、定應執行刑部分：被告於裁判確定前犯數罪，均係於95 年7
    月1 日之前犯之，而刑法第51條業於94年1 月7 日修正公布
    ，並於95年7 月1 日施行，修正前刑法第51條規定：「數罪
    併罰，分別宣告其罪之刑，依左列各款定其應執行者：」其
    中第5 款規定：「宣告多數有期徒刑者，於各刑中之最長期
    以上，各刑合併之刑期以下，定其刑期。但不得逾20 年 。
    」修正後刑法第51條第5 款規定：「宣告多數有期徒刑者，
    於各刑中之最長期以上，各刑合併之刑期以下，定其刑期。
    但不得逾30年」比較結果，修正後刑法並非較有利於行為人
    ，依刑法第2 條第1 項前段之規定，仍應依修正前刑法，定
    其應執行之刑。
三、按海洛因、甲基安非他命為毒品危害防制條例第2 條第2項
    第1 款、第2 款所規定之第一級毒品、第二級毒品，是核被
    告所為，係犯同條例第10 條 第2 項之施用第二級毒品罪、
    第11條第1 項之持有第一級毒品罪。其施用第二級毒品前後
    持有毒品之低度行為，為其施用之高度行為所吸收，不另論
    罪。被告持有第一級毒品之數量，未逾行政院訂頒之「轉讓
    持有毒品加重其刑之數量標準」第2 條第1 項第2 款規定持
    有第一級毒品淨重5 公克以上之標準，自無毒品危害防制條
    例第11條第4 項加重其刑之適用，併予敘明。被告所犯上開
    二罪間，犯意各別，行為互殊，罪名有異，所犯構成要件不
    同，應予分論併罰。爰審酌被告前因毒品危害防制案件，經
    觀察勒戒，詎其仍未能徹底戒絕毒品，復持有、施用毒品，
    顯見其無戒毒悔改之意，犯後猶否認施用犯行，難見悔意，
    惟念其施用毒品僅自戕一己之身體健康，尚未對他人造成危
    害，且本件施用毒品犯行僅有1 次，持有之海洛因數量甚微
    等一切情狀，量處如主文所示之刑，並定其應執行刑及分別
    諭知易科罰金之折算標準。扣案之海洛因1 包（不含包裝袋
    ，淨重0.58公克），為第一級毒品，應依毒品危害防制條例
    第18條第1 項前段之規定，宣告沒收銷燬之。扣案之盛裝上
    開海洛因之包裝袋1 只，因已經法務部調查局就之與盛裝之
    第一級毒品海洛因分別鑑析其重量，應可視為與第一級毒品
    分離之物，然該包裝袋為被告所有，業據被告供述明確，且
    係供其持有第一級毒品所用，爰依刑法第38條第1 項第2 款
    之規定，併予宣告沒收。
四、至公訴意旨以被告於前次觀察勒戒釋放後5 年內，自94 年9
    月間起至94年10月3 日止，連續施用海洛因，認被告涉有毒
    品危害防制條例案件第10條第1 項之施用第一級毒品犯行，
    被告雖自白此部份犯行，然依公訴人所提出之尿液報告，檢
    驗結果並無海洛因代謝物嗎啡之反應，尚難佐證被告自白與
    事實相符，此外，復查無其他證據可資佐證，此部份尚屬不
    能證明，然此部份事實如成立犯罪與前述持有第一級毒品有
    罪部分有吸收犯之實質上之一罪關係，爰不另為無罪之諭知
    ，併此敘明。
據上論斷，應依刑事訴訟法第299 條第1 項前段，毒品危害防制
條例第10條第2 項、第11條第1 項、第18條第1 項前段，刑法第
2 條第1 項前段、第11條、修正前刑法第41條第1 項前段、第51
條第1項第5款之規定、第38條第1項第2款，判決如主文。
本案經檢察官甲○○到庭執行職務。
中    華    民    國    95    年    12    月    21    日
                  刑事第一庭    審判長法  官  陳明富
                                      法  官  方百正
                                      法  官  陳宛榆
以上正本證明與原本無異。
如不服本判決，應於判決送達後10日內，向本院提出上訴狀。
中    華    民    國    95    年    12    月    22    日
                                      書記官  劉企萍
附錄本判決論罪之法條
毒品危害防制條例第10條
施用第一級毒品者，處 6 月以上 5 年以下有期徒刑。
施用第二級毒品者，處 3 年以下有期徒刑。
毒品危害防制條例第11條
持有第一級毒品者，處3 年以下有期徒刑、拘役或新臺幣5 萬元
以下罰金。
持有第二級毒品者，處2 年以下有期徒刑、拘役或新臺幣3 萬元
以下罰金。
持有專供製造或施用第一、二級毒品之器具者，處1 年以下有期
徒刑、拘役或新臺幣1 萬元以下罰金。
持有毒品達一定數量者，加重其刑至二分之一，其標準由行政院
定之。


司法院資訊處製作；財團法人民間司法改革基金會備份。
